【裁判字號】    99,台上,2949
【裁判日期】    990513
【裁判案由】    誣告
【裁判全文】
最高法院刑事判決            九十九年度台上字第二九四九號
上  訴  人  甲○○○
選任辯護人  陳 建 維律師
上列上訴人因誣告案件，不服台灣高等法院中華民國九十七年四
月二十九日第二審判決（九十七年度上訴字第一四九號，起訴案
號：台灣板橋地方法院檢察署九十五年度偵字第二五一九七號）
，提起上訴，本院判決如下：
    主  文
上訴駁回。
    理  由
按刑事訴訟法第三百七十七條規定：上訴於第三審法院，非以判
決違背法令為理由，不得為之。是提起第三審上訴，應以原判決
違背法令為理由，係屬法定要件，如果上訴理由書狀並未依據卷
內訴訟資料，具體指摘原判決不適用何種法則或如何適用不當，
或所指摘原判決違法情事，顯與法律規定得為第三審上訴理由之
違法情形，不相適合時，均應認其上訴為違背法律上之程式，予
以駁回。本件原審經審理結果，認為上訴人甲○○○誣告之犯行
罪證明確，因認第一審論上訴人以意圖他人受刑事處分，向該管
公務員誣告罪，處有期徒刑參月，減為有期徒刑壹月又拾伍日之
判決，為無不合，予以維持，駁回上訴人在第二審之上訴。已詳
敘調查、取捨證據之結果及憑以認定犯罪事實之心證理由。並就
上訴人否認犯行之供詞及其所辯各節認非可採，詳加指駁。上訴
意旨略以：(一)、原判決引用證人即中國農民銀行（已因合併變更
為合作金庫商業銀行股份有限公司，下稱農民銀行）承辦人陳學
禹於檢察官偵查及台灣板橋地方法院九十年度訴字第一四一一號
清償債務民事事件審理中，經具結之證詞，資以證明上訴人有誣
告之犯行，然陳學禹之證述，未予上訴人反對詰問機會，並無證
據能力，原判決認事用法顯屬錯誤。(二)、源纖股份有限公司（以
下稱源纖公司）之借款，除與本件債務承擔契約書有關之農民銀
行借款外，另有中華商業銀行股份有限公司（已與匯豐商業銀行
股份有限公司合併，下稱中華商業銀行）借款，告訴人乙○○並
佯稱上訴人亦簽署民國八十六年四月三十日之增補借據，而本件
上訴人所指告訴人偽造之債務承擔契約書（下稱系爭債務承擔契
約書）與增補借據，其上均有陳儒逸之簽名，肉眼觀察應係同一
人所為，依據陳儒逸於八十六年四月二十日出境，八十六年五月
十四日始入境之資料，陳儒逸自不可能在八十六年四月三十日之
增補借據上簽名。是陳學禹於檢察官偵查及前揭民事事件中具結
作證，所為債務承擔契約書係上訴人與陳儒逸當日一同前往農民
銀行台北分行，在伊面前親自簽名、蓋章等詞，顯非真實。原審
未詳加調查，有應於審判期日調查之證據未予調查之違法。(三)、
法務部調查局（下稱調查局）與內政部警政署刑事警察局（下稱
刑事警察局）就系爭債務承擔契約書上之上訴人簽名字跡，認與
上訴人前於農民銀行與第一商業銀行股份有限公司（下稱第一商
業銀行）所簽立之存款印鑑卡等之簽名字跡筆畫特徵相符，然調
查局之鑑定報告認定該契約書上之字跡與參鑑文件上之「台」、
「士」、「林」等字特徵相同，容有錯誤。而農民銀行之存款印
鑑卡上之上訴人簽名，並非上訴人所為，刑事警察局以之作為與
系爭債務承擔契約書上之字跡比對，不足以認定該契約書上之簽
名為上訴人所為。上訴人因而聲請以上訴人親自簽名字跡比對，
原審未依聲請送鑑定，有應於審判期日調查之證據未調查之違法
。(四)、原審九十七年三月十三日審判期日通知，於九十七年三月
十日、十一日分別送達上訴人、選任辯護人收受。九十七年四月
八日審判期日通知，於九十七年四月三日、二日分別送達上訴人
、選任辯護人收受，有不適用刑事訴訟法第二百七十二條規定之
違法。(五)、上訴人年事已高，印象記憶均非清晰，僅以系爭債務
承擔契約書所載之債務，係告訴人所借用，且上訴人與告訴人水
火不容，主觀上絕無承擔其債務之可能，因認該債務承擔契約書
係告訴人所偽造，始提出申告，難認上訴人有誣告故意。原判決
無視上訴人抗辯，認為上訴人有誣告故意，認事用法容未妥適云
云。惟查：(一)、原判決說明陳學禹於檢察官偵查中所為證述雖係
被告以外之人於審判外之陳述，然經告以偽證處罰後命具結，於
訊問完畢給閱後簽名，訊問時上訴人之律師在場，訊問完畢並給
予上訴人表示意見之機會，有訊問筆錄在卷可稽，既無不可信之
情況，依刑事訴訟法第一百五十九條之一第二項規定，即有證據
能力。至於陳學禹於台灣板橋地方法院九十年度訴字第一四一一
號清償債務民事事件中具結作證，依刑事訴訟法第一百五十九條
之一第一項規定，亦有證據能力等由，所為論斷於法並無不合。
又被告對證人之詰問權，固不容任意剝奪；但於訴訟程序中是否
行使詰問權，被告應有處分權。本件上訴人於原審並未聲請詰問
證人陳學禹，原審自無促其行使之責。上訴意旨以其未就陳學禹
前揭證詞為反對詰問，指摘原審採證違法，尚有誤會。(二)、原判
決援引陳學禹之上開證詞、上訴人於台灣板橋地方法院九十年度
訴字第一四一一號清償債務民事事件中坦承「債務承擔契約書及
聲（申）請書是我簽的沒錯。」等語，並以調查局與刑事警察局
就系爭債務承擔契約書上之上訴人簽名字跡，認與上訴人前於農
民銀行與第一商業銀行所簽立之存款印鑑卡等之簽名字跡筆畫特
徵相符之鑑定結果等證據，認定上訴人在八十六年五月十九日簽
立系爭債務承擔契約書等旨，資為其判決之依據，所為論斷於法
並無不合。而依據卷附陳儒逸於八十六年四月二十日出境，八十
六年五月十四日始入境之資料，陳儒逸並無不能在入境後之八十
六年五月十九日於系爭債務承擔契約書簽名之情形。且陳儒逸能
否在八十六年四月三十日之中華商業銀行增補借據上簽名，或系
爭債務承擔契約書與增補借據上之陳儒逸簽名是否相符，均與上
訴人誣告犯行之構成要件事實無關，自欠缺調查之必要性，原審
未就此另為無益之調查及說明，核無上訴意旨所指應於審判期日
調查之證據而未予調查之違法情形。執此指摘，亦非第三審上訴
之適法理由。(三)、採證認事，乃事實審法院之職權，其對證據證
明力之判斷，如未違背經驗法則或論理法則，復已敘述其憑以判
斷之心證理由，即不能任意指為違法。原判決說明台灣板橋地方
法院九十年度訴字第一四一一號清償債務民事事件中，經法官蒐
集上訴人前於八十年十一月二十八日至第一商業銀行開戶時所簽
立之存款印鑑卡二紙，於八十八年四月二十三日、九十二年五月
十四日及某不詳日期共計三次至農民銀行所簽立之存款印鑑卡暨
八十六年七月三十一日、九月二日所書寫之匯款申請書代收入傳
票各一紙後，送調查局以歸納分析、特徵比對、重疊比對法鑑定
結果，認系爭債務承擔契約書中上訴人之簽名字跡，與前揭文件
之上訴人簽名字跡筆畫特徵相同，有鑑定通知書可稽。又原審再
送刑事警察局鑑定結果，同認系爭債務承擔契約書上之上訴人之
簽名筆跡，與上訴人於八十五年六月二十七日、八十八年四月二
十三日至農民銀行所簽立之存款印鑑卡之簽名字跡相符，亦有鑑
定書可按。且以系爭債務承擔契約書上之上訴人簽名筆跡既與上
訴人於其他文件上之簽名筆跡相符，又與本案無利害關係之陳學
禹亦迭次證稱確實係上訴人本人在系爭債務承擔契約書上簽名蓋
章等語，再上訴人復曾在上揭民事事件中坦承親自簽立系爭債務
承擔契約書，顯見系爭債務承擔契約書應確係上訴人所簽名用印
，並非告訴人所偽造。復詳述上訴人於上開民事事件中，業已確
認前揭併送鑑定之第一商業銀行存款印鑑卡二紙、農民銀行存款
印鑑卡三紙及匯款申請書代收入傳票上之簽名、印文均係其本人
親自所為，其於鑑定結果對其不利後方改口為銀行承辦人員所代
簽，已難採信。況上訴人並非無法自己簽名，在存款印鑑卡此一
重要文件上，一般銀行承辦人員又豈會無端代其簽名，遑論於第
一商業銀行、農民銀行共計四個不同時間點之存款印鑑卡中上訴
人之簽名筆跡均相符合，若果係承辦人員所代簽，又怎可能四位
承辦人員之簽名均如此相似，足徵上訴人所辯顯非可採等由。而
鑑別筆跡之方法，依據民事訴訟法第三百六十條第一項：「無適
當之筆跡可供核對者，法院得指定文字，命該文書之作成名義人
書寫，以供核對。」之規定，命當事人書寫以為鑑定比對之方式
，顯為次順位之選擇，本件原判決已詳敘採集上訴人同時期及其
前後自然書寫之第一商業銀行存款印鑑卡等適當筆跡作為鑑定比
對之用，上訴人復坦承該等筆跡為其所書寫，又說明前後經調查
局與刑事警察局以歸納分析、特徵比對、重疊比對法鑑定結果，
均認系爭債務承擔契約書上之上訴人簽名，與上訴人之筆跡相同
，進而論述認定系爭債務承擔契約書係上訴人自行簽立等情，則
此部分之事實已臻明確，是上訴人聲請由其當庭書寫簽名字跡後
再送鑑定，即無必要，且當庭書寫容易刻意改變平日之書寫習慣
，證明力方面亦遠不及前揭蒐集而來之存款印鑑卡等文書上之平
日自然書寫之筆跡，爰不再另送鑑定等旨，所為論斷，核無違反
客觀存在之證據法則。上訴意旨任意指摘鑑定機關擷取筆劃特徵
錯誤，又以農民銀行之存款印鑑卡上之上訴人簽名，並非上訴人
所為，指摘原判決未依聲請送鑑定，有應於審判期日調查之證據
而未予調查之違法云云，自非適法之第三審上訴理由。(四)、第一
次審判期日之傳票，至遲應於七日前送達，刑事訴訟法第二百七
十二條前段定有明文，此項猶豫期間之規定，在使被告行使防禦
權，得有充分之準備而設，並使辯護人得有接見被告或閱覽卷宗
之機會，得以蒐集並整理有利於被告之訴訟資料，以便行使其辯
護權。原審第一次即九十七年三月十三日審判期日之傳票，係於
九十七年三月十日、十一日分別送達上訴人、選任辯護人收受，
屆期上訴人未到庭。原審乃指定九十七年四月八日為第二次審判
期日，該期日之傳票雖於九十七年四月三日、二日分別送達上訴
人，但第二次審判期日之傳喚，並無刑事訴訟法第二百七十二條
所定就審期間之適用，難謂其送達為不合法，上訴意旨就此指摘
，尚有誤會，仍非合法之上訴第三審理由。(五)、原判決已就上訴
人否認在系爭債務承擔契約書簽名，並無誣告故意等各項辯解，
詳細說明均不可採信之理由，並論述系爭債務承擔契約書上既確
實係上訴人親自至農民銀行簽立，且系爭債務承擔契約係涉及本
息合計達新台幣五百萬元以上之債務，金額甚鉅，上訴人必然印
象深刻，詎其明知系爭債務承擔契約書係真正，竟仍捏造係告訴
人所偽造之不實內容，並以此提出刑事告訴，是其具有誣告告訴
人而使其受到刑事訴追、處罰之犯意及意圖至明等由。所為論斷
，經核於法尚無不合。上訴意旨仍憑持己見，指摘原判決無視上
訴人抗辯，認為上訴人有誣告故意，認事用法容未妥適云云，顯
非適法之上訴第三審理由。其餘上訴意旨，經核或仍持原判決已
說明理由而捨棄不採之陳詞辯解，全憑己見，再為單純之事實上
爭執；或就屬於事實審法院採證認事職權之行使，任意指摘，難
認已符合首揭法定之第三審上訴要件。其上訴違背法律上之程式
，應予駁回。
據上論結，應依刑事訴訟法第三百九十五條前段，判決如主文。
中    華    民    國  九十九  年    五    月   十三   日
                      最高法院刑事第九庭
                          審判長法官  邵  燕  玲
                                法官  李  伯  道
                                法官  孫  增  同
                                法官  李  英  勇
                                法官  施  俊  堯
本件正本證明與原本無異
                                      書  記  官
中    華    民    國  九十九  年    五    月   十七   日
                                                      K

司法院資訊處製作；財團法人民間司法改革基金會備份。
